ACORDAO-COMPLETO-2524691

ACÓRDÃO 924/2022 ATA 15/2022 - PLENÁRIO

VISTOS, relatados e discutidos estes autos que cuidam de Representação oferecida pela empresa Apex Comunicação Estratégica Ltda em face do Pregão Eletrônico 20/2021, sob a responsabilidade do Ministério da Saúde, que tem por objeto a contratação de serviços de comunicação corporativa.
ACORDAM os Ministros do Tribunal de Contas da União, reunidos em Sessão Plenária, diante das razões expostas pelo Relator, em:
9.1. com fulcro no art. 113, § 1º, da Lei 8.666/1993, c/c o art. 237, inciso VII e parágrafo único, do Regimento Interno/TCU, e no art. 103, § 1º, da Resolução - TCU 259/2014, conhecer da presente Representação para, no mérito, considerá-la parcialmente procedente;
9.2. com fundamento no art. 276 do RI/TCU, indeferir o pedido de concessão de medida cautelar formulado pela representante;
9.3. com fundamento no art. 9º, inciso I, da Resolução - TCU 315/2020, dar ciência ao Ministério da Saúde sobre a seguinte impropriedade identificada no Pregão Eletrônico 20/2021, para que sejam adotadas medidas internas com vistas à prevenção de outras ocorrências semelhantes:
9.3.1. a exigência contida no item 5.1.3 do edital e 21.3 a 21.10.2 do Termo de Referência, de apresentação de atestados de capacidade técnico-profissional em relação a todos os itens da planilha, e não somente às parcelas de maior relevância e valor significativo, está em desacordo com art. 30, § 1º, inciso I, da Lei 8.666/1993, com a Súmula-TCU 263 e a jurisprudência do Tribunal de Contas da União, a exemplo do Acórdão 1309/2014-TCU-Plenário;
9.4. com fulcro no art. 146 do RI/TCU, indeferir o pedido da empresa In Press para ingressar nos autos como parte interessada;
9.5. dar ciência sobre o presente Acórdão ao Ministério da Saúde e à representante, destacando que o relatório e o voto que fundamentam a deliberação ora encaminhada podem ser acessados por meio do endereço eletrônico www.tcu.gov.br/acordaos; 
9.6. nos termos art. 169, V, do RI/TCU, 	arquivar os presentes autos.

Representação sobre possíveis irregularidades em pregão eletrônico que tem por objeto a contratação de serviços de comunicação corporativa para o Ministério da Saúde.

Coordenação-Geral de Material e Patrimônio do Ministério Da Saúde.

3. Interessados/Responsáveis: não há.

13.1. Ministros presentes: Bruno Dantas (na Presidência), Walton Alencar Rodrigues, Benjamin Zymler, Vital do Rêgo e Antonio Anastasia (Relator).
13.2. Ministros-Substitutos convocados: Augusto Sherman Cavalcanti, Marcos Bemquerer Costa e Weder de Oliveira.

ANTONIO ANASTASIA

Transcrevo a seguir, nos termos do art. 1º, § 3º, inciso I, da Lei nº 8.443/92, a instrução lavrada no âmbito da Secretaria de Controle Externo de Aquisições Logísticas (peça 59) , cujas conclusões contaram com a anuência do titular daquela unidade técnica (peça 60) , bem como do MP/TCU (peça 62) .
	A. Identificação do Processo

	TC Processo 038.484/2021-8
	Conhecer. Indeferir cautelar. Considerar parcialmente procedente. Determinar. Dar ciência. 

	Unidade Jurisdicionada
	Uasg

	Coordenação Geral de Material e Patrimônio - Ministério da Saúde
	250110

	Representante
	CNPJ
	Procuração

	Apex Comunicação Estratégica Ltda.
	08.658.196/0001-18
	Peça 4

	Objeto da Contratação

	Contratação de serviços de comunicação corporativa para o Ministério da Saúde, sediado em Brasília - DF (peça 6, p. 1) 

	Procedimento Auxiliar de Contratação  
	Modalidade  
	Número do Certame

	Não se aplica
	Pregão Eletrônico
	20/2021

	Modo de Disputa
	Critério de Julgamento

	Aberto
	Menor preço por grupo

	Vigência
	Valor Estimado

	12 meses, prorrogáveis por até 60 meses (peça 5, p. 36) 
	R$ 28.341.315,74 (peça 6, p. 20) 

	Legislação que Rege o Certame

	Lei 10.520/2002 (Lei do Pregão) e subsidiariamente a Lei 8.666/1993

	Fase do Certame

	Grupo 2 e item 46 já contratados (peça 48) . O grupo 1 está aguardando análise de recursos (peça 49) , enquanto o grupo 3 ainda está em análise, aguardando julgamento (peça 46) . Em ambos os grupos (1 e 3) , a proposta sendo analisada é a da licitante In Press.

	B. Histórico

	O representante alegou em síntese a existência das seguintes supostas irregularidades no Pregão Eletrônico (PE) 20/2021 (peça 17, p. 1-2) :
a) após ter sido declarado vencedor do Grupo 3, foi inabilitado, em sede recursal, por não ter atendido os requisitos de qualificação técnica, sem ter tido a oportunidade de apresentar esclarecimentos, em violação aos princípios da isonomia e do contraditório e da ampla defesa, tendo recebido tratamento diferenciado em relação àquele dado à empresa Partners Comunicação Integrada Ltda., a qual foi concedido longo prazo para a apresentação de documentação completar relativa ao quantitativo exigido para qualificação técnica, que foi o motivo de inabilitação deste representante; 
b) apresentou vários atestados de capacidade técnica aptos a atender às disposições do edital e seus anexos, contudo, não foram considerados suficientes pelo órgão, que usou de excessivo rigor na análise e não realizou as devidas diligências, as quais "poderiam ter suprido quaisquer dúvidas existentes sobre a efetiva qualificação técnica da empresa, em descompasso ao disposto no art. 43, §3º, da Lei 8.666 e à jurisprudência deste Tribunal"; 
c) requisitos de ordem técnica exigidos nesta licitação deveriam ser proporcionais ao item, etapa ou parcela ou conforme se dispuser a divisão do objeto, no entanto transbordam os limites previstos na Lei 8.666/1993, não estão motivados e destoam da consolidada jurisprudência deste Tribunal, restringindo a competitividade, citando-se, por exemplo, os seguintes pontos:
c.1) exigência de experiência mínima de três anos, sendo o contrato executado sob demanda (quantitativo meramente estimativo) , consoante disposto no item 9.2 do Termo de Referência - TR (peça 5, p. 38) , com vigência inicial prevista de doze meses, contrariando o Acórdão 503/2021-TCU-Plenário, relator Ministro-substituto Augusto Sherman; 
c.2) exigência de apresentação de no mínimo três atestados de capacidade técnica para comprovar a realização anterior de 50% do quantitativo de cada um dos itens que compõem os lotes da licitação (item 21.9 do TR - peça 5, p. 49) , contrariando o entendimento constante do Acórdão 737/2012-TCU-Plenário - relator Ministro-substituto Marcos Bemquerer; 
c.3) a exigência de quantitativo mínimo nos atestados de capacidade técnica, relativamente a cada um dos itens que compõem o lote (item 21.9 do TR - peça 5, p. 49) , revela-se desproporcional à divisão do objeto em três lotes, já que cada lote representa uma licitação isolada; e 
c.4) não indicação das parcelas de maior relevância e valor significativo do objeto, não devendo ser exigidos em função de cada item isoladamente, mas sim em razão de cada lote, cabendo à Administração explicitar quais são as parcelas de maior relevância e valor significativo, para então definir os requisitos de qualificação, na linha do que impõe a Lei 8.666/1993 (art. 30, § 2º) , consoante disposto na Súmula - TCU 263.
2.	Ao fim de suas alegações, o representante requereu a concessão de medida cautelar para a suspensão do PE 20/2021 e, no mérito, a procedência desta representação, determinando a anulação do edital do Pregão Eletrônico 20/2021 e de todos os atos subsequentes, ou, em caráter alternativo, caso o Tribunal entenda ser possível o aproveitamento do edital em questão, a anulação da decisão do pregoeiro, proferida em sede recursal no dia 25/8/2021 e posteriormente confirmada pela autoridade competente, que inabilitou o representante, para o fim de restabelecer a habilitação e declaração de vencedora do Grupo 3.
3.	Analisadas as alegações do representante e à vista dos documentos obtidos por pesquisa no sítio www.comprasnet.gov.br, esta unidade técnica (Selog) , por meio da instrução à peça 17 e pronunciamento à peça 18, entendeu que haveria plausibilidade jurídica nos argumentos apresentados. Contudo, não havia informações necessárias para avaliar os pressupostos do perigo da demora reverso, necessários para emitir-se juízo acerca da medida cautelar pleiteada e para analisar as impropriedades denunciadas. Desse modo, preliminarmente, foram propostas a realização de oitiva prévia e diligência junto ao Ministério da Saúde. 
4.	Por meio do despacho à peça 19, o relator, acompanhando o entendimento exposto pela Selog, conheceu da representação e determinou a realização da oitiva prévia da Coordenação Geral de Material e Patrimônio do Ministério da Saúde, na forma do art. 276, § 2º, do Regimento Interno deste Tribunal, bem como da diligência e demais propostas nos termos e prazos descritos nos itens 34.2 a 34.5 da instrução à peça 17, a seguir transcritas:
34.2	realizar a oitiva prévia da Coordenação Geral de Material e Patrimônio do Ministério da Saúde, com fulcro no art. 276, § 2º, do Regimento Interno deste Tribunal para que, no prazo de cinco dias úteis, se pronuncie, referente ao objeto do Pregão Eletrônico 20/2021, acerca dos indícios de irregularidade indicados nesta instrução, em especial quanto aos seguintes tópicos:
	a) inabilitação no Grupo 3, em sede recursal, do licitante Apex Comunicação Estratégica Ltda., sem o pregoeiro ter realizado as devidas diligências para que fossem sanadas dúvidas em relação aos vários atestados de capacidade técnica possivelmente aptos a atender às disposições do edital e seus anexos, caracterizando excessivo rigor, contrariando o art. 43, § 3§, da Lei 8.666/1993 e ferindo o entendimento exposto no Acórdão 1211/2021-TCU-Plenário;
	b) exigência de requisitos de qualificação técnica que ultrapassam os limites previstos na Lei 8.666/1993 e destoam da jurisprudência deste Tribunal e podem ter restringida a competitividade, conforme os seguintes pontos: 
	b.1) exigência de experiência mínima de três anos, sendo o contrato executado sob demanda, com vigência inicial prevista de 12 meses, em afronta ao disposto no inciso II do art. 30 da Lei 8.666/1993 e na jurisprudência deste Tribunal, a exemplo do Acórdão 2870/2018-TCU-Plenário; 
	b.2) exigência de apresentação de no mínimo três atestados de capacidade técnica para comprovar a realização anterior de 50% do quantitativo de cada um dos itens que compõem os lotes da licitação, sem a devida justificativa, contrariando jurisprudência deste TCU (vide Acórdãos 1.557/2014, 1.593/2010, 1.873/2007, todos da 2ª Câmara e 2.605/2016-TCU-Plenário) , além de ferir os princípios da isonomia e da competitividade; 
	b.3) não indicação das parcelas de maior relevância e valor significativo do objeto para fins de comprovação de capacidade técnica, em vez de exigir referente a todos os itens do lote, contrariando o art. 30, § 2º, da Lei n 8.666/1993 e a jurisprudência do TCU (a exemplo dos Acórdãos 6.219/2016 e 8.940/2021, ambos da 2ª Câmara) , além da Súmula - TCU 263;
	c) demais informações que julgar necessárias; e
 	d) designação formal de interlocutor que conheça da matéria para dirimir eventuais dúvidas, informando nome, função/cargo, e-mail e telefone de contato;
34.3.	diligenciar a Coordenação Geral de Material e Patrimônio - Ministério da Saúde, com fundamento nos artigos 157 e 187 do Regimento Interno deste Tribunal, para que, no prazo de cinco dias úteis, encaminhe cópia dos seguintes documentos e/ou esclarecimentos:
	a) a fase em que se encontra esse certame para cada lote/grupo e a previsão de data de contratação, informando ainda se há decisão judicial ou administrativa, sem especificação de prazo, para suspender o andamento do processo licitatório ou a contratação; 
	b) informar se estão cobertos contratualmente, com razoável vigência, pelo serviço a ser contratado nessa licitação, encaminhando cópia dos documentos comprobatórios (contratos e respectivos termos aditivos) ;
	c) informar, caso haja a possibilidade de manutenção do contrato com a atual prestadora dos serviços, se as condições dessa contratação seriam melhores (menor preço e atendimento satisfatório) do que aquelas que se está em vias de contratar, encaminhando cópia da planilha de preços atualizada; 
	d) demais informações que julgar necessárias;
5.	Promovidas as oitiva prévia e diligência quanto às alegações do representante e demais questões levantadas por esta Unidade Técnica, passa-se a analisar as respostas apresentadas, conforme transcrição/contextualização a seguir. 

	C. Histórico de Comunicações

	Despacho do Relator ou da Secretária (Delegação de Competência) 
	Peça 19
	28/9/2021

	Ofícios Encaminhados pelo TCU

	Ao órgão
	Ofício 56074/2021-TCU/Seproc, de 28/9/2021 (peça 20) 

	Ao órgão
	Ofício 56075/2021-TCU/Seproc, de 28/9/2021 (peça 21) 

	D. Documentos Apresentados em Resposta à Oitiva

	Pela Unidade Jurisdicionada

	- Ofício 977/2021/CDOC/CGCIN/DINTEG/MS (peças 27 e 35) e anexos;
- Edital PE 20/2021 com anexos (peças 28 e 36) ;
- Termo de homologação do grupo 2 e item 46 (peças 29 e 37) ;
- Termo de contrato 90/2021 firmado entre MS e a empresa IN PRESS Oficina Assessoria de Comunicação Ltda. referente ao objeto licitado no grupo 2 e item 46 (peças 30 e 38) ;
- Nota Técnica 55/2021-ASCOM/GM/MS (peças 31 e 39) ;
- Despacho ASCOM/GM/MS, de 20/9/2021 (peças 32 e 40) ;
- Nota Técnica 58/2021-ASCOM/GM/MS (peças 33 e 41) ;
- Nota Técnica 52/2021-ASCOM/GM/MS (peças 34 e 42) .

	E. Medida Cautelar - Avaliação dos Pressupostos

	Perigo da Demora

	Há decisão judicial ou administrativa, sem especificação de prazo, para suspender o andamento do processo licitatório ou a contratação?
	Não

	No caso de contratações não decorrentes de Registro de Preços:
	O contrato decorrente do certame já foi assinado?
	Em Parte - Lote 2 e item 46

	Análise:

	6.	Está configurado o pressuposto do perigo da demora para os grupos 1 e 3 do PE 20/2021 em razão de o grupo 1 estar aguardando análise de dois recursos interpostos (peça 49) e o grupo 3 estar em análise de documentação/proposta (peça 46) e ante a inexistência de medida administrativa/judicial para a suspensão do certame, conforme informação prestada pelo órgão (peça 27, p. 20-21) , podendo haver a contratação referente a esses grupos a qualquer momento. Relativamente ao lote 2 e item 46, não se observa o perigo na demora uma vez que o contrato para a prestação dos serviços já foi assinado (peças 48) .

	Perigo da Demora Reverso

	O serviço/bem é essencial ao funcionamento das atividades da Unidade Jurisdicionada
	Não

	A Unidade Jurisdicionada entidade está coberta contratualmente pelo serviço com razoável vigência (há a possibilidade de voltar a fase ou refazer o certame, a depender da consequência da concessão de cautelar no caso concreto) ou admite prorrogação excepcional?
	Não

	Caso haja a possibilidade de manutenção do contrato com a atual prestadora dos serviços, as condições dessa contratação seriam melhores (menor preço e atendimento satisfatório) que o que se está em vias de contratar?
	Não se aplica

	Análise:

	7.	Embora os serviços objeto do PE 20/2021 não se caracterizem, em princípio, como essenciais para o funcionamento da unidade jurisdicionada, há que se destacar informação prestada por aquele órgão em sede de diligência (peça 35, p. 14) : 
3.6. Vale destacar, ainda, o atual cenário de pandemia enfrentado pelo Ministério da Saúde, que impõe ao órgão o protagonismo técnico e operacional em diversas áreas, incluindo, com destacada responsabilidade, respostas corretas aos profissionais de imprensa e ao público geral, seja na formulação de textos ou mesmo na produção de matérias informativas e conteúdos em todas as plataformas contempladas pela presente contratação.
8.	Ante o exposto, entende-se que, diante do contexto atual de pandemia, o serviço licitado reveste-se de grande importância e encontra-se configurado o pressuposto do perigo da demora reverso. Além disso, a unidade jurisdicionada não se encontra atualmente coberta por contrato vigente para o mesmo objeto (visto que o contrato emergencial celebrado com a empresa In Press vigeu até 4/2/2021 - peça 47) , dispondo apenas de dois servidores efetivos para cumprir as atribuições legais de atendimento à imprensa (vide item 2 do TR - peça 36, p. 20-22) .

	Plausibilidade Jurídica

	A Unidade Jurisdicionada está sujeita aos normativos supostamente infringidos?
	Sim

	Há plausibilidade nas alegações do representante ou nas verificações realizadas pela Unidade Técnica?
	Sim

	Há indício de sobrepreço ou superfaturamento?
	Não

	Há grave risco de lesão ao erário, inexecução ou execução insatisfatória do objeto?
	Não

	Análise quanto à plausibilidade jurídica e quanto à necessidade de adoção de medida cautelar:

	Item a: realizar oitiva prévia da Coordenação Geral de Material e Patrimônio do Ministério da Saúde pela inabilitação no Grupo 3, em sede recursal, do licitante Apex Comunicação Estratégica Ltda., sem o pregoeiro ter realizado as devidas diligências para que fossem sanadas dúvidas em relação aos vários atestados de capacidade técnica possivelmente aptos a atender às disposições do edital e seus anexos, caracterizando excessivo rigor. 
Fundamento legal ou jurisprudencial: art. 43, § 3§, da Lei 8.666/1993 e ferindo o entendimento exposto no Acórdão 1211/2021-TCU-Plenário
Contextualização: o representante alega ter sido inabilitado no grupo 3, após recurso de empresa concorrente, sem que o pregoeiro tivesse procedido às diligências previstas no art. 43, § 3º, da Lei 8.666/1993. Informa ainda que tratamento diverso foi a dado a outra licitante (Partners Comunicação Integrada Ltda.) , chamada a complementar documentação (peça 2, p. 31) . Os documentos contendo a análise recursal foram juntados às peças 7 e 8. Observou-se que sua inabilitação se deu em razão do descumprimento dos itens 9.11.1 e 9.11.1.1.2 do edital e 21.9 e 21.10 do Termo de Referência - TR (peça 6, p. 10 e 38) .
Manifestação da Unidade Jurisdicionada sobre os indícios de irregularidades:
	a) ao final da fase de habilitação e aceitação das propostas da Apex, foram apresentadas três intenções de recurso para o grupo 3, pelas empresas In.Pacto, In Press e Partners;
	b) em sede recursal, a empresa Apex apresentou suas contrarrazões aos recursos manejados. Não houve pronunciamento da empresa a fim de apresentar novos documentos comprobatórios. Os documentos referentes à habilitação da empresa já haviam sido previamente juntados aos autos e foram objeto de análise pela área técnica; 
	c) a decisão de solicitar outros documentos não caberia ao pregoeiro, ante a complexidade dos itens que compõem o certame, tratando-se de critérios objetivos que não foram objeto de solicitação pela área técnica; e
	d) ao analisar o grupo 1, a empresa Apex teve a mesma documentação reanalisada em sede de participação na análise de qualificação técnica quanto a esse grupo, momento em que foi realizada diligência para apresentação de documentação complementar e, mesmo assim, a empresa não conseguiu atender aos requisitos do edital.
Análise:
9.	Inicialmente cumpre destacar que não cabe comparação entre a comprovação de condições de habilitação do grupo 1 e do grupo 3. Trata-se de objetos distintos, razão pela qual a inabilitação em um grupo por falta de comprovação de capacidade técnica não pressupõe a inabilitação em outro.
10.	Avaliando-se a análise técnica procedida pela Assessoria de Comunicação do MS acerca dos atestados apresentados pelo representante, verifica-se que, em alguns itens do grupo 3, o licitante foi considerado incapaz de comprovar os quantitativos mínimos exigidos. Em outros, não teria havido similaridade entre o serviço descrito no atestado e aquele exigido para o item (peça 8, p. 9-11) .
11.	Nas contrarrazões apresentadas pela Apex (peça 50) , a empresa alegou que:
	a) os atestados apresentados atenderiam ao exigido nos requisitos de habilitação técnica do edital;
	b) a equipe técnica que analisou os atestados usou de excessivo rigor formal ao analisar a similaridade dos itens, visto que se deve "ter em mente que este Tribunal tem precedentes no sentido de que a compatibilidade entre os serviços anteriores e o serviço licitado deve ser entendida como condição de similaridade e não de igualdade" (Acórdão 1140/2005-TCU-Plenário, relator Ministro Marcos Vilaça) ; e
	c) prontificou-se a apresentar os editais dos certames que basearam os atestados de capacidade técnica fornecidos, caso fosse necessário.
11.1.	Entretanto, não houve qualquer manifestação do pregoeiro, em sua decisão, acerca da possibilidade de apresentação de documentos complementares aos atestados da Apex, para fins de comprovação de sua capacidade técnica, que se encontrava sob escrutínio naquele momento (peça 8) .
12.	Quanto à alegação de falta de tratamento isonômico entre os licitantes, inicialmente, não cabe a alegação do representante de que tratamento diverso fora dado à empresa Partners. Da completa leitura da ata do certame, verifica-se que a diligência realizada pelo pregoeiro buscava a obtenção de contrato referente a um dos atestados técnicos apresentados pela licitante Partners, emitido pela empresa Andrade e Silva Advogados (peça 11, p. 2) . No caso do representante, conforme destacado pelo pregoeiro, os atestados e contratos já haviam sido juntados entre os documentos habilitatórios, tendo sido objeto de análise pela área técnica demandante (peça 27, p. 22) .
12.1.	Todavia, tendo o pregoeiro, em diligência, solicitado ao licitante In Press que apresentasse documentos complementares aos atestados apresentados, visto não ter identificado os quantitativos dos serviços prestados referentes à maioria desses atestados (peça 45, p. 59) , acabou por, de fato, não conceder tratamento isonômico em relação ao representante, que não teve essa oportunidade viabilizada.
13.	No que se refere ao ocorrido no Grupo 1, cabe ressaltar:
a) o pregoeiro realizou diligência ao representante para que apresentasse documentos complementares, visto que os então apresentados se referiam ao Grupo 3 (peça 45, p. 39) , sendo, portanto, situação diversa da oportunidade concedida ao licitante In Press (para suprir ausência de informação de quantitativos) , não apenas no Grupo 3, mas também neste grupo, conforme se verifica à peça 45, p. 52) ; e
b) também não foi solicitada aos licitantes In.Pacto e Partners a possibilidade de apresentar documentos complementares que pudessem comprovar os quantitativos dos serviços referentes aos atestados apresentados, tendo ocorrido as suas respectivas inabilitações técnicas (peças 8, p. 7-9, e 44, p. 32-36) .
14.	O quadro a seguir mostra o preço das propostas apresentadas em cada um desses grupos:
	Grupo
	Licitante
	Valor (R$) 
	Proporção ao Estimado (%) 
	Diferença a Maior da Melhor Proposta (%) 

	1
	ESTIMADO
	21.466.116,48
	---
	250,70

		1. In.Pacto
	6.121.000,00
	28,51
	---

		2. OP Comunicação
	 (não apresentou proposta) 
	---
	---

		3. Partners
	8.677.350,00
	40,42
	41,76

		4. Apex
	8.791.026,95
	40,95
	43,62

		5. In Press
	9.474.962,86
	44,14
	54,79

	3
	ESTIMADO
	5.979.422,26
	---
	251,45

		1. Apex
	1.701.351,08
	28,45
	---

		2. In.Pacto
	1.704.500,00
	28,51
	0,19

		3. OP Comunicação
	 (não apresentou proposta) 
	---
	---

		4. Partners
	2.297.740,00
	38,43
	35,05

		5. In Press
	2.459.035,19
	41,12
	44,53

Fonte: peça 36, p. 16-20, e peças 51 a 58
14.1.	Assim, percebe-se que, embora a proposta da In Press tenha representado, em ambos os grupos, uma boa economia em relação aos valores estimados, por outro lado representou considerável aumento em relação às propostas dos concorrentes que foram inabilitados tecnicamente sem oportunidade de apresentarem documentos complementares para comprovar suas respectivas qualificações técnicas.
14.2.	Além de a jurisprudência do TCU ser no sentido de que o pregoeiro tem o poder-dever de se valer das diligências para solicitar documentos complementares aos licitantes, recentes deliberações entendem que a vedação à inclusão de novo documento, prevista no art. 43, § 3º, da Lei 8.666/1993 e no art. 64 da Lei 14.133/2021 (nova Lei de Licitações) , não alcança documento ausente, comprobatório de condição atendida pelo licitante quando apresentou sua proposta, que não foi juntado com os demais comprovantes de habilitação e da proposta, por equívoco ou falha, o qual deverá ser solicitado e avaliado pelo pregoeiro (Acórdão 1211/2021-TCU-Plenário - relator Ministro Walton Alencar e 2.443/2021-TCU-Plenário - relator Ministro Augusto Sherman) .
14.3.	O agravante, no caso concreto, é que o pregoeiro realizou essa diligência em relação aos documentos de habilitação técnica da licitante In Press, mas não para os demais que foram inabilitados por não terem comprovado qualificação técnica, ferindo o princípio da isonomia, previsto no art. 3º, caput, da Lei 8.666/1993.
14.4.	Assim, procedente a alegação de irregularidade do representante quanto a esse tópico.
Item b.1: realizar oitiva acerca da exigência de experiência mínima de três anos, sendo o contrato executado sob demanda, com vigência inicial prevista de 12 meses.
Fundamento legal ou jurisprudencial: inciso II do art. 30 da Lei 8.666/1993 e na jurisprudência deste Tribunal, a exemplo do Acórdão 2870/2018-TCU-Plenário.
Contextualização:
15.	Trata-se de licitação para a prestação de serviço continuado, com contrato com vigência mínima fixada em 12 meses, podendo ser prorrogado por até 60 meses. A jurisprudência desta Corte, em princípio, determina que a experiência fique adstrita à vigência mínima de modo a ampliar o leque da concorrência e permitir a entrada de novas empresas no mercado, exigindo-se que as exceções sejam devidamente justificadas e fiquem adstritas a aquelas cuja essencialidade, quantitativo, risco, complexidade ou qualquer outra particularidade reste devidamente demonstrada.
Manifestação da Unidade Jurisdicionada:
	a) a exigência não afronta o inciso II do art. 30 da Lei 8.666/1993, uma vez que, se devidamente justificada, é viável;
	b) o contrato anterior, já extinto, foi firmado após a realização de concorrência, tal o teor altamente técnico dos serviços;
	c) a justificativa de contratação, constante no item 2 do Termo de Referência do PE 20/2021, destaca que a Ascom conta com apenas dois servidores efetivos para cumprir as atribuições legais de atendimento à imprensa, considerando a repercussão nacional e internacional das informações e o impacto que pode causar na vida da população, de comunicação corporativa, que envolve a orientação da população sobre questões relacionadas a saúde, atende as demandas dos veículos de imprensa, e na realização de pautas, artigos, textos jornalísticos, notícias de âmbito interno, boletins informativos, material fotográfico, press kits, clipping eletrônico, treinamento de mídia para os dirigentes do MS, participação em eventos internos e externos, entrevistas coletivas e solenidades, edição de publicações institucionais, acompanhamento de produção e peças gráficas, gerenciamento do Portal da Saúde, Intranet e das redes sociais, dentre outras;
	d) o volume de conteúdo e informações produzidos nos anos de 2018 e 2019 demonstra a importância e a grande demanda pelos serviços licitados; e
	e) destaca a obrigação do Ministério da Saúde em informar e conduzir de forma fidedigna as informações solicitadas pela população, jornalistas e órgãos de controle na produção de matérias jornalística, produção de documento ou na condução de respostas vinculadas a fatos relevantes, bem como no combate de notícias falsas que possam alarmar indevidamente a população ou qualquer outro setor da Administração Pública, razão pela qual a contratação de empresas especialistas em comunicação corporativa é de grande importância.
Item b.2: realizar oitiva acerca da exigência da exigência de apresentação de no mínimo três atestados de capacidade técnica para comprovar a realização anterior de 50% do quantitativo de cada um dos itens que compõem os lotes da licitação, sem a devida justificativa.
Fundamento legal ou jurisprudencial: jurisprudência deste TCU (vide Acórdãos 1.557/2014, 1.593/2010, 1.873/2007, todos da 2ª Câmara e 2.605/2016-TCU-Plenário) , além de ferir os princípios da isonomia e da competitividade.
Contextualização: o edital trouxe exigência de apresentação de no mínimo três atestados de capacidade técnica para comprovar a realização anterior de 50% do quantitativo de cada um dos itens que compõem os lotes da licitação (item 21.9 do TR - peça 5, p. 49) .
Manifestação da Unidade Jurisdicionada:
	a) segundo entendimento próprio do TCU e do STJ, a exigência de quantitativo mínimo para qualificação técnica é possível, examinando-se a natureza do objeto a ser contratado e avaliando se a fixação dessa condição se mostra necessária para aferição da qualificação técnico-profissional, devendo o órgão, nesse caso, expor as devidas justificativas;
	b) nesse sentido é a jurisprudência do TCU, por exemplo no caso do Acórdão 3070/2013-TCU-Plenário (relator Ministro José Jorge) , no qual foi determinado à unidade jurisdicionada, que, em futuras licitações, ao exigir quantitativos mínimos para fim de comprovação da capacidade técnico profissional das licitantes (art. 30, § 1º, inc. I, da Lei nº 8.666/1993) , apresentasse a devida motivação dessa decisão administrativa, evidenciando que a exigência é indispensável à garantia do cumprimento da obrigação a ser assumida pela vencedora do certame. No mesmo sentido, o Acórdão 536/2016-TCU-Plenário (relator Ministro Ana Arraes) ; e
	c) no caso do PE 20/2021, a exigência de três atestados para comprovar a realização anterior de 50% do quantitativo de cada um dos itens é perfeitamente aceitável, dada a complexidade dos serviços bem como o perfil dos profissionais requeridos e justificados no processo e Termo de Referência.	
Item b.3: não indicação das parcelas de maior relevância e valor significativo do objeto para fins de comprovação de capacidade técnica, em vez de exigir referente a todos os itens do lote
Fundamento legal ou jurisprudencial: art. 30, § 2º, da Lei n 8.666/1993 e a jurisprudência do TCU (a exemplo dos Acórdãos 6.219/2016 e 8.940/2021, ambos da 2ª Câmara) , além da Súmula - TCU 263.
Contextualização: para fins de comprovação da capacidade técnica do licitante, foi exigida a comprovação, por meio de atestados, de todos os itens que compunham o grupo, sem indicação da parcela mais relevante. 
Manifestação da Unidade Jurisdicionada:
	a) a contratação foi formalizada para licitação de serviços de comunicação corporativa, regramento da Instrução Normativa - Secom 4/2018, sendo observado que os itens constantes do catálogo de produtos e serviços fossem estrategicamente combinados pela contratada no decorrer da execução contatual;
	b) comunicação corporativa é um serviço de extrema necessidade para divulgação no âmbito nacional e internacional das políticas de Estado, agregando informação à população brasileira, profissionais de saúde e imprensa em geral. Portanto, optou-se pela inclusão do percentual de 50% para comprovação dos serviços constantes no quadro de produtos - Termo de Referência, entendendo que os produtos necessitam de larga expertise de mercado na condução e produção das ações diariamente promovidas pelo licitante, sendo que todos os itens estão interligados e representados de forma igualitária - em razão de sua relevância para o bom e regular andamento das atividades de assessoramento de comunicação corporativa;
	c) a questão da comprovação da capacidade técnica das licitantes não foi objeto de impugnação ou pedido de esclarecimentos do edital PE 20/2021 e, na fase recursal, nenhuma empresa manifestou intenção de recurso acerca do tema;
	d) os grupos 2 e 4 (item 46) , que possuíam as mesmas exigências, já foram adjudicados e homologados sem qualquer questionamento relacionado à questão;
	e) a contratação de empresas e profissionais com experiência devidamente comprovada para execução dos serviços constantes no objeto da contratação é compatível com a supremacia do interesse público, visto que os serviços de comunicação corporativa requerem o emprego de intelectualidade em cada projeto desenvolvido;
	f) o atual cenário de pandemia enfrentado pelo Ministério da Saúde impõe ao órgão o protagonismo técnico e operacional em diversas áreas, incluindo, com destacada responsabilidade, respostas corretas aos profissionais de imprensa e ao público geral, seja na formulação de textos ou mesmo na produção de matérias informativas e conteúdos em todas as plataformas contempladas pela presente contratação; e
	g) o procedimento foi devidamente amparado pelos princípios da administração pública, tendo sido requerida a melhor contratação, levando-se em conta a necessidade do órgão de divulgar suas ações com extrema acuidade, visto ser imprensa uma área extremamente sensível, pois qualquer informação possui grande e imediata repercussão nacional e internacional, com potencial de afetar a vida de milhares de pessoas.
Análise:
18.	As condições para comprovação da capacidade técnica dos licitantes foram estabelecidas no item 9.11 do edital e cláusula 21 do TR. No essencial, o representante insurgiu-se acerca das exigências de experiência mínima de três anos, incompatível com um contrato executado sob demanda, com vigência inicial prevista de doze meses, apresentação de no mínimo três atestados de capacidade técnica para comprovar a realização anterior de 50% do quantitativo de cada um dos itens que compõem os lotes da licitação, sendo que essa exigência revela-se desproporcional à divisão do objeto em três lotes, já que cada lote representa uma licitação isolada; além da não indicação das parcelas de maior relevância e valor significativo do objeto, exigindo comprovação para todos os itens do lote.
19.	Em análise inicial, esta unidade técnica vislumbrou que as condições acima descritas, se não devidamente justificadas, segundo critérios técnicos e adstritos ao caso concreto, poderiam afrontar a predominante jurisprudência desta Corte e afetar a competitividade do certame e a escolha da proposta mais vantajosa.
20.	As justificativas trazidas pela unidade jurisdicionada aplicam-se às três exigências que foram objeto de oitiva e, portanto, serão analisadas em conjunto.
21.	A atuação desta Corte tem sido no sentido de evitar que demasiadas e injustificadas exigências editalícias comprometam a busca pela melhor proposta para a Administração e restrinjam a competitividade do certame.
22.	Contudo, relativamente ao quantitativo mínimo de 50% e a experiência de 3 anos, os julgados preservam situações excepcionais, nas quais a especificidade do objeto assim demande, desde que devidamente justificadas pelo jurisdicionado e buscando preservar a competitividade.
23.	Segundo o item 10.6 do Anexo VI da Instrução Normativa - Seges/ MP 5/2017, há a possibilidade de a Administração exigir experiência mínima de três anos para a comprovação nos casos de contratação de serviços continuados semelhantes ao objeto da contratação, desde que as circunstâncias específicas da prestação do serviço requeiram e que esteja devidamente justificado pelo órgão licitante.
24.	A norma acima descrita abre, portanto, a possibilidade de que, em casos em que a essencialidade, o quantitativo, o risco, a complexidade ou qualquer outra particularidade do serviço a ser contrato reste devidamente demonstrada, haja a possibilidade de se exigir experiência mínima de três anos. Nesse sentido tem-se posicionado a jurisprudência deste Tribunal, a exemplo dos Acórdão 14951/2018-TCU-Primeira Câmara - relator Min. Walton Alencar Rodrigues, 7.164/2020-TCU-2ª Câmara - relator Min. André de Carvalho e 503/2021-TCU-Plenário - relator Min. Augusto Sherman. 
25.	No mesmo esteio, a jurisprudência deste Tribunal tem entendido que a fixação de comprovação, por meio de atestados de capacidade técnica, de quantitativo mínimo de três atestados com execução superior a 50% do serviço que se pretende contratar, pode ser admitida nos casos em que seja demonstrada justificativa técnica plausível para tanto, conforme Acórdão 2696/2019-TCU-Primeira Câmara - relator Min. Bruno Dantas e 1.557/2014-TCU-2ª Câmara - relatora Min. Ana Arraes.
25.1.	Além disso, tal exigência não pode comprometer a competitividade do certame (Acórdão 1557/2014-TCU-Segunda Câmara) 
26.	No caso concreto, entende-se que a natureza eminentemente intelectual dos serviços a serem prestados, essencial à missão institucional do órgão, sua impossibilidade de fazê-lo de maneira direta em razão das limitações de pessoal, e considerando ainda o atual cenário de pandemia, que exigem que o MS adote uma comunicação tempestiva, eficiente, tecnicamente de qualidade e voltada para diferentes públicos consumidores, afasta as irregularidades em relação às duas exigências supra, moldando-se à hipótese de exceção defendida por esta Corte de Contas. 
26.1.	Quanto à competitividade, verifica-se na ata do pregão em apreço (peça 44) que compareceram várias licitantes, não restando demonstrada restrição indevida à competitividade.
26.2.	Dessa forma, improcedentes as alegações de irregularidade relativas aos itens b.1 e b.2 da oitiva realizada.
27.	Entretanto, o mesmo entendimento não se aplica à exigência de comprovação de capacidade técnica para todos os itens que compõem cada grupo licitado. Acerca desse tema, a jurisprudência majoritária deste Tribunal estabelece que a exigência de capacidade técnica em um certame deve recair sobre as parcelas de uma obra ou serviço consideradas tecnicamente relevantes e, simultaneamente, de valor significativo em relação ao objeto a ser contratado, a exemplo dos Acórdãos 2.032/2020-TCU - relator Min. Marcos Bemquerer e 1.851/2015-TCU - relator Min. Benjamin Zymler, ambos do Plenário, e em observância à Sumula - TCU 263, abaixo reproduzida:   
Para a comprovação da capacidade técnico-operacional das licitantes, e desde que limitada, simultaneamente, às parcelas de maior relevância e valor significativo do objeto a ser contratado, é legal a exigência de comprovação da execução de quantitativos mínimos em obras ou serviços com características semelhantes, devendo essa exigência guardar proporção com a dimensão e a complexidade do objeto a ser executado.
28.	Avaliando-se o Anexo I do TR (peça 36, p. 16-20) , observa-se que os grupos 1 (assessoria de comunicação corporativa, produção-edição-revisão de conteúdo, planos de comunicação e comunicação interna) , 2 (análise e monitoramento de mídias impressas e digitais) e 3 (conteúdo do portal da contratante) são compostos de diversos itens, com enorme amplitude de valores de referência estimados, sendo alguns itens com baixa representatividade, quer em relação ao valor estimado para contratação, quer em terem baixa complexidade técnica.
29.	As justificativas apresentadas não foram suficientes para afastar a aplicação da Súmula -TCU 263 nem da reiterada jurisprudência desta Corte.
30.	Contudo, não se pode afirmar que a exigência tenha provocado prejuízos, até agora, ao certame licitatório em comento. Conforme ata anexada aos autos (peça 44) , para o grupo 2, sete empresas ofertaram lances, tendo o contrato de prestação de serviço sido assinado com a empresa melhor classificada, pelo valor de R$ 335.588,49, correspondente a 43,38% do valor estimado para a contratação. Para o grupo 4 (item 46) , dez empresas ofereceram lances, tendo o contrato sido assinado pela quantia de R$ 70.000,00, 57,32% do valor estimado.
31.	Em relação aos grupos 1 e 3, sete empresas participaram da fase lances. Da análise das atas do PE 20/2021 (peças 44 e 45) e da decisão do pregoeiro a recursos interpostos (peça 8) , percebe-se que todos os licitantes que foram inabilitados tecnicamente em um ou mais itens de relevância financeira.
31.1.	Para o grupo 1, os itens 1 a 3 e 5 a 11 representam 86,42% do total do grupo. Em referência a eles, a licitante In.Pacto foi inabilitada quanto aos itens 1 a 3, 6, 7, 9 e 10; a Partners quanto aos itens 3, 5, 6 e 7; e a Apex quanto aos itens 1, 2, 6 e 8 a 11.
31.2.	Já para o grupo 3, os itens 25 a 27, 33 a 38 e 45 representam 81,33% do total do grupo. Em relação a esses, a licitante Apex foi inabilitada quanto a todos eles; a In.Pacto quanto aos itens 25 a 27 e 36 a 38; e a Partners quanto aos itens 25 e 36.
32.	Merecem destaque os motivos que levaram o Ministério a considerar que os atestados não atendiam ao disposto no edital quanto à qualificação técnica: i) serviços parcialmente similares; ii) serviços sem indicação do quantitativo realizado; iii) quantitativo realizado inferior ao exigido; e/ou iv) grau de complexidade incompatível ou não explicitado.
32.1.	Quanto a esses motivos, convém relembrar o disposto no item 11.b desta instrução de que, ao se analisar a similaridade dos serviços quanto aos itens do objeto da contratação, a compatibilidade entre os serviços anteriores e o serviço licitado deve ser entendida como condição de similaridade e não de igualdade (Acórdão 1140/2005-TCU-Plenário e 6.549/2016-TCU-2ª Câmara, relator Ministro André de Carvalho) .
32.2.	Dessa forma, deve a equipe técnica que realiza a verificação dos atestados e documentos complementares quanto ao atendimento aos requisitos de habilitação técnica realizar a comparação com serviços similares, não se atendo a serviços idênticos.
32.3.	Não foi possível verificar, no caso em voga, se essa análise foi excessivamente rigorosa, mas cabe o alerta quanto a esse ponto.
33.	Assim, procedente a alegação de irregularidade relativa ao item b.3 da oitiva realizada, sendo suficiente propor ciência à unidade jurisdicionada acerca da impropriedade cometida.
Item c: diligenciar a Coordenação Geral de Material e Patrimônio - Ministério da Saúde, com fundamento nos artigos 157 e 187 do Regimento Interno deste Tribunal, para que encaminhe cópia dos seguintes documentos e/ou esclarecimentos: i) a fase em que se encontra esse certame para cada lote/grupo e a previsão de data de contratação, informando ainda se há decisão judicial ou administrativa, sem especificação de prazo, para suspender o andamento do processo licitatório ou a contratação; ii) informar se estão cobertos contratualmente, com razoável vigência, pelo serviço a ser contratado nessa licitação, encaminhando cópia dos documentos comprobatórios (contratos e respectivos termos aditivos) ; iii) informar, caso haja a possibilidade de manutenção do contrato com a atual prestadora dos serviços, se as condições dessa contratação seriam melhores (menor preço e atendimento satisfatório) do que aquelas que se está em vias de contratar, encaminhando cópia da planilha de preços atualizada.
Manifestação da Unidade Jurisdicionada:
	a) os grupos 2 e 4 já foram encerrados, havendo contratação da empresa In Press Oficina e Assessoria de Comunicação Ltda., conforme contrato à peça 38. Quanto aos grupos 1 e 3, encontram-se em fase de análise de documentação, após convocação de novos licitantes em ordem de classificação, ante a inabilitação dos primeiros colocados; e
	b) não há contrato vigente para o objeto licitado.
Análise:
34.	O Ministério apresentou as informações solicitadas, que foram levadas em consideração na presente instrução.
Análise Geral:
35.	Diante dos elementos trazidos aos autos, embora se observe plausibilidade jurídica em parte das alegações do representante, não se observa o interesse público na adoção de medida tendente à anulação do certame, com a consequente anulação do contrato firmado para os grupos 2 e 4., nem, em atendimento aos princípios da economia processual e da racionalidade administrativa, na continuidade desta representação.
36.	Isso porque há de se avaliar o custo de se determinar a realização de novo certame, frente à necessidade dos serviços para o licitante e ao contrato já celebrado com a empresa declarada vencedora do grupo 2 e item 46.
37.	Para o caso concreto, diante das irregularidades detectadas referentes ao item "a" da oitiva realizada, e diante da possibilidade de se contratar com licitantes que ofereceram propostas bem mais econômicas do que a da licitante In Press, entende-se que se deve propor determinação ao Ministério da Saúde que, caso queira dar continuidade à licitação em voga, que retorne os grupos 1 e 3 à fase de análise das propostas das licitantes que foram inabilitadas tecnicamente, na respectiva ordem de classificação, a fim de lhes oportunizar, mediante diligência, que apresentem documentos complementares a comprovar que atendem aos requisitos de habilitação técnica exigidos pelo edital.
38.	Por fim, propõe-se, excepcionalmente, que se deixe de realizar a construção participativa de deliberação prevista no art. 14 da Resolução - TCU 315/2020, referente aos comentários dos gestores quanto à determinação ora aventada, considerando o disposto no art. 14, § 2º, inciso I, da aludida resolução e do Memorando-Circular - Segecex 12/2021, visto que a concessão dessa oportunidade traria mais impactos negativos à unidade jurisdicionada, por já estar premida pela necessidade urgente de resolve as questões ora em análise, para poder garantir a continuidade dos serviços em comento.
39.	Feitas essas ponderações, propõe-se o indeferimento da medida cautelar, uma vez que o presente processo já pode ser analisado quanto ao seu mérito. 
40.	Os elementos constantes dos autos permitem, desde já, a avaliação quanto ao mérito da presente representação como procedente em parte, mas com encaminhamento diverso do pleiteado pelo representante. Será proposta, portanto, determinação e ciência ao Ministério da Saúde.

	F. Impacto dos Encaminhamentos Propostos

	Haverá impacto relevante na Unidade Jurisdicionada e/ou na sociedade, decorrente dos encaminhamentos propostos?
	Sim

	41.	Conquanto a proposta sendo realizada atrasará o andamento do certame licitatório em comento, a determinação à UJ, além de garantir tratamento isonômico entre os licitantes, poderá trazer economia significativa na (s) contratação (ões) a ser (em) realizada (s) .

	G. Pedido de Ingresso aos Autos, de Informações/Vistas/Cópias, e de Sustentação Oral

	Há pedido de ingresso aos autos?
	Não

	Há pedido de informações/vistas/cópia do processo?
	Não

	Há pedido de sustentação oral?
	Não

	H. Processos Conexos e Apensos

	Há processos conexos noticiando possíveis irregularidades na contratação ora em análise?
	Não

	I. Proposta de Encaminhamento

	42.	Em virtude do exposto, propõe-se:
42.1.	conhecer da representação, satisfeitos os requisitos de admissibilidade constantes no art. 113, § 1º, da Lei 8.666/1993, c/c o art. 237, inciso VII e parágrafo único, do Regimento Interno/TCU, e no art. 103, § 1º, da Resolução - TCU 259/2014;
42.2.	no mérito, com fundamento no art. 276, § 6º, do Regimento Interno deste Tribunal, considerar a presente representação parcialmente procedente;
42.3.	indeferir o pedido de concessão de medida cautelar formulado pelo representante;
42.4.	determinar ao Ministério da Saúde, com fundamento no art. 4º, inciso I da Resolução - TCU 315/2020, que, no prazo de quinze dias, caso deseje dar continuidade ao Pregão eletrônico 20/2021, retorne os grupos 1 e 3 à fase de análise das propostas das licitantes que foram inabilitadas tecnicamente, na respectiva ordem de classificação, a fim de lhes oportunizar, mediante diligência, que apresentem documentos complementares a comprovar que atendem aos requisitos de habilitação técnica exigidos pelo edital, considerando-se que:
a) o pregoeiro deixou de realizar a referida diligência para as licitantes In.Pacto, Partners e Apex, contrariando o entendimento do TCU, a exemplo dos Acórdão 1211/2021-TCU-Plenário e 2.443/2021-TCU-Plenário; e
b) tal possibilidade foi concedida à licitante In Press e não às demais, ferindo os princípios da isonomia e da economicidade;
42.5.	dar ciência ao Ministério da Saúde, com fundamento no art. 9º, inciso I, da Resolução - TCU 315/2020, sobre as seguintes impropriedades/falhas, identificadas no Pregão Eletrônico 20/2021, para que sejam adotadas medidas internas com vistas à prevenção de outras ocorrências semelhantes:
	a) a exigência, contida no item 5.1.3 do edital e 21.3 a 21.10.2 do Termo de Referência, de apresentação de atestados de capacidade técnico-profissional em relação a todos os itens da planilha, e não somente às parcelas de maior relevância e valor significativo, está em desacordo com art. 30, § 1º, inciso I, da Lei 8.666/1993, com a Súmula -TCU 263 e a jurisprudência do Tribunal de Contas da União, a exemplo do Acórdão 1309/2014-TCU-Plenário;
42.6.	informar ao Ministério da Saúde e ao representante do acórdão que vier a ser proferido, destacando que o relatório e o voto que fundamentam a deliberação ora encaminhada podem ser acessados por meio do endereço eletrônico www.tcu.gov.br/acordaos; e
42.7.	arquivar os presentes autos, nos termos art. 169, V, do Regimento Interno deste Tribunal, sem prejuízo de que a Selog monitore a determinação ora proposta.

2.	O Ministério Público junto ao TCU, representado pelo Subprocurador-Geral Paulo Soares Bugarin, manifestou-se de acordo com a proposta da Selog, conforme o Parecer à peça 62, a seguir transcrito.
	"Cuidam os autos de representação da empresa licitante Apex Comunicação Estratégica Ltda. informando possíveis irregularidades ocorridas no Pregão Eletrônico 20/2021, sob a responsabilidade da Coordenação Geral de Material e Patrimônio do Ministério da Saúde (MS) , que tem por objeto a contratação de comunicação corporativa para o Ministério da Saúde, com valor estimado de R$ 28.341.315,74.
Como sintetizado pela unidade técnica, a representante alega a ocorrência das seguintes irregularidades:
a) após ter sido declarado vencedor do Grupo 3, foi inabilitado, em sede recursal, por não ter atendido os requisitos de qualificação técnica, sem ter tido a oportunidade de apresentar esclarecimentos, em violação aos princípios da isonomia e do contraditório e da ampla defesa, tendo recebido tratamento diferenciado em relação àquele dado à empresa Partners Comunicação Integrada Ltda., a qual foi concedido longo prazo para a apresentação de documentação complementar relativa ao quantitativo exigido para qualificação técnica, que foi o motivo de inabilitação deste representante;
b) apresentou vários atestados de capacidade técnica aptos a atender às disposições do edital e seus anexos, contudo, não foram considerados suficientes pelo órgão, que usou de excessivo rigor na análise e não realizou as devidas diligências, as quais 'poderiam ter suprido quaisquer dúvidas existentes sobre a efetiva qualificação técnica da empresa, em descompasso ao disposto no art. 43, §  3º, da Lei 8.666 e à jurisprudência deste Tribunal';
c) requisitos de ordem técnica exigidos nesta licitação deveriam ser proporcionais ao item, etapa ou parcela ou conforme se dispuser a divisão do objeto, no entanto transbordam os limites previstos na Lei 8.666/1993, não estão motivados e destoam da consolidada jurisprudência deste Tribunal, restringindo a competitividade, citando-se, por exemplo, os seguintes pontos:
c.1) exigência de experiência mínima de três anos, sendo o contrato executado sob demanda (quantitativo meramente estimativo) , consoante disposto no item 9.2 do Termo de Referência - TR (peça 5, p. 38) , com vigência inicial prevista de doze meses, contrariando o Acórdão 503/2021-TCU-Plenário, relator Ministro-substituto Augusto Sherman;
c.2) exigência de apresentação de no mínimo três atestados de capacidade técnica para comprovar a realização anterior de 50% do quantitativo de cada um dos itens que compõem os lotes da licitação (item 21.9 do TR - peça 5, p. 49) , contrariando o entendimento constante do Acórdão 737/2012-TCU-Plenário - relator Ministro-substituto Marcos Bemquerer;
c.3) a exigência de quantitativo mínimo nos atestados de capacidade técnica, relativamente a cada um dos itens que compõem o lote (item 21.9 do TR - peça 5, p. 49) , revela-se desproporcional à divisão do objeto em três lotes, já que cada lote representa uma licitação isolada; e
c.4) não indicação das parcelas de maior relevância e valor significativo do objeto, não devendo ser exigidos em função de cada item isoladamente, mas sim em razão de cada lote, cabendo à Administração explicitar quais são as parcelas de maior relevância e valor significativo, para então definir os requisitos de qualificação, na linha do que impõe a Lei 8.666/1993 (art. 30, § 2º) , consoante disposto na Súmula-TCU 263. (Peça 59, p. 1-2.) 
No despacho de peça 19, Vossa Excelência, acompanhando o entendimento exposto pela unidade instrutiva (peça 17) , determinou oitiva prévia da Coordenação Geral de Material e Patrimônio do Ministério da Saúde, para que, no prazo de cinco dias úteis, se pronunciasse, referente ao objeto do Pregão Eletrônico 20/2021, acerca dos indícios de irregularidade indicados naquela instrução, em especial quanto aos seguintes tópicos:
a) inabilitação no Grupo 3, em sede recursal, do licitante Apex Comunicação Estratégica Ltda., sem o pregoeiro ter realizado as devidas diligências para que fossem sanadas dúvidas em relação aos vários atestados de capacidade técnica possivelmente aptos a atender às disposições do edital e seus anexos, caracterizando excessivo rigor, contrariando o art. 43, § 3, da Lei 8.666/1993 e ferindo o entendimento exposto no Acórdão 1211/2021-TCU-Plenário;
b) exigência de requisitos de qualificação técnica que ultrapassam os limites previstos na Lei 8.666/1993 e destoam da jurisprudência deste Tribunal e podem ter restringida a competitividade, conforme os seguintes pontos:
b.1) exigência de experiência mínima de três anos, sendo o contrato executado sob demanda, com vigência inicial prevista de 12 meses, em afronta ao disposto no inciso II do art. 30 da Lei 8.666/1993 e na jurisprudência deste Tribunal, a exemplo do Acórdão 2870/2018-TCU-Plenário;
b.2) exigência de apresentação de no mínimo três atestados de capacidade técnica para comprovar a realização anterior de 50% do quantitativo de cada um dos itens que compõem os lotes da licitação, sem a devida justificativa, contrariando jurisprudência deste TCU (vide Acórdãos 1.557/2014, 1.593/2010, 1.873/2007, todos da 2ª Câmara, e 2.605/2016-TCU-Plenário) , além de ferir os princípios da isonomia e da competitividade;
b.3) não indicação das parcelas de maior relevância e valor significativo do objeto para fins de comprovação de capacidade técnica, em vez de exigir referente a todos os itens do lote, contrariando o art. 30, § 2º, da Lei n 8.666/1993 e a jurisprudência do TCU (a exemplo dos Acórdãos 6.219/2016 e 8.940/2021, ambos da 2ª Câmara) , além da Súmula - TCU 263;
c) demais informações que julgar necessárias; e
d) designação formal de interlocutor que conheça da matéria para dirimir eventuais dúvidas, informando nome, função/cargo, e-mail e telefone de contato.
Determinou, ainda, diligência junto à Coordenação Geral de Material e Patrimônio do Ministério da Saúde, para que, no prazo de cinco dias úteis, encaminhasse cópia dos seguintes documentos e/ou esclarecimentos:
a) a fase em que se encontra esse certame para cada lote/grupo e a previsão de data de contratação, informando ainda se há decisão judicial ou administrativa, sem especificação de prazo, para suspender o andamento do processo licitatório ou a contratação;
b) informar se estão cobertos contratualmente, com razoável vigência, pelo serviço a ser contratado nessa licitação, encaminhando cópia dos documentos comprobatórios (contratos e respectivos termos aditivos) ;
c) informar, caso haja a possibilidade de manutenção do contrato com a atual prestadora dos serviços, se as condições dessa contratação seriam melhores (menor preço e atendimento satisfatório) do que aquelas que se está em vias de contratar, encaminhando cópia da planilha de preços atualizada;
d) demais informações que julgar necessárias.
Promovidas as oitivas e diligências e procedidas às análises pertinentes, a Selog propõe, em síntese, conhecer da representação e considerá-la parcialmente procedente, determinando ao Ministério da Saúde, com fundamento no art. 4º, inciso I, da Resolução-TCU 315/2020, que, no prazo de quinze dias, caso deseje dar continuidade ao Pregão Eletrônico 20/2021, retorne os grupos 1 e 3 à fase de análise das propostas das licitantes que foram inabilitadas tecnicamente, na respectiva ordem de classificação, a fim de lhes oportunizar, mediante diligência, que apresentem documentos complementares a fim de comprovar que atendem aos requisitos de habilitação técnica exigidos pelo edital, considerando-se que:
a) o pregoeiro deixou de realizar a referida diligência para as licitantes In.Pacto, Partners e Apex, contrariando o entendimento do TCU, a exemplo dos Acórdão 1211/2021-TCU-Plenário e 2.443/2021-TCU-Plenário; e
b) tal possibilidade foi concedida à licitante In Press e não às demais, ferindo os princípios da isonomia e da economicidade.
Propôs ainda dar ciência ao Ministério da Saúde, com fundamento no art. 9º, inciso I, da Resolução-TCU 315/2020, sobre a seguinte impropriedade/falha identificada no Pregão Eletrônico 20/2021, para que sejam adotadas medidas internas com vistas à prevenção de outras ocorrências semelhantes:
a) a exigência, contida no item 5.1.3 do edital e 21.3 a 21.10.2 do Termo de Referência, de apresentação de atestados de capacidade técnico-profissional em relação a todos os itens da planilha, e não somente às parcelas de maior relevância e valor significativo, está em desacordo com o art. 30, § 1º, inciso I, da Lei 8.666/1993, com a Súmula-TCU 263 e a jurisprudência do Tribunal de Contas da União, a exemplo do Acórdão 1309/2014-TCU-Plenário. (Grifei.) 
No despacho de peça 61, Vossa Excelência encaminhou a presente representação ao Ministério Público de Contas para se manifestar sobre as conclusões da Selog.
II
Feito este breve resumo sobre o histórico do processo, passo a tecer algumas considerações sobre a matéria, adiantando que manifesto integral concordância com as conclusões e com a proposta de encaminhamento da unidade técnica.
A empresa representante alega que teria sido injustamente inabilitada em relação à proposta apresentada nos Grupos 1 e 3 da licitação, sendo que sua inabilitação teria ocorrido de modo arbitrário sem que o pregoeiro tivesse procedido às diligências previstas no art. 43, § 3º, da Lei 8.666/93. Informa ainda que tratamento diverso foi a dado a outra licitante (Partners Comunicação Integrada Ltda.) , chamada a complementar documentação (peça 2, p. 31) .
A tabela a seguir reproduzida, constante da peça 59 (p. 7) , elaborada pela unidade técnica, apresenta o preço das propostas apresentadas em cada um desses grupos:
	Grupo
	Licitante
	Valor (R$) 
	Proporção ao Estimado (%) 
	Diferença a Maior da Melhor Proposta (%) 

	1
	ESTIMADO
	21.466.116,48
	---
	250,70

		1. In.Pacto
	6.121.000,00
	28,51
	---

		2. OP Comunicação
	 (não apresentou proposta) 
	---
	---

		3. Partners
	8.677.350,00
	40,42
	41,76

		4. Apex
	8.791.026,95
	40,95
	43,62

		5. In Press
	9.474.962,86
	44,14
	54,79

	3
	ESTIMADO
	5.979.422,26
	---
	251,45

		1. Apex
	1.701.351,08
	28,45
	---

		2. In.Pacto
	1.704.500,00
	28,51
	0,19

		3. OP Comunicação
	 (não apresentou proposta) 
	---
	---

		4. Partners
	2.297.740,00
	38,43
	35,05

		5. In Press
	2.459.035,19
	41,12
	44,53

Fonte: peça 36, p. 16-20, e peças 51 a 58
Da análise da Selog, restou demonstrado que a empresa In Press foi declarada vencedora nos dois Grupos (apresentando o maior preço dentre as licitantes) , após a inabilitação de todas as concorrentes que apresentaram menores preços.
Ocorre que a inabilitação técnica das licitantes In.Pacto, Apex e Partners realmente se deu sem oportunidade de apresentarem documentos complementares para comprovar suas respectivas qualificações técnicas. Registre-se que o pregoeiro concedeu essa mesma oportunidade apenas para a licitante In Press, mas não para as demais que foram inabilitadas por não terem comprovado qualificação técnica, ferindo o princípio da isonomia, previsto no art. 3º, caput, da Lei 8.666/93, como bem conclui a Selog.
Assim, resta devidamente confirmada a irregularidade apresentada pela representante. No entanto, como bem apontado pela Selog, "não se observa o interesse público na adoção de medida tendente à anulação do certame, com a consequente anulação do contrato firmado para os grupos 2 e 4, nem, em atendimento aos princípios da economia processual e da racionalidade administrativa, na continuidade desta representação."
Com efeito, mostra-se adequado e suficiente o encaminhamento proposto de determinação ao Ministério da Saúde para que, caso queira dar continuidade à licitação em voga, retorne os grupos 1 e 3 à fase de análise das propostas das licitantes que foram inabilitadas tecnicamente, na respectiva ordem de classificação, a fim de lhes oportunizar, mediante diligência, que apresentem documentos complementares a fim de comprovar que atendem aos requisitos de habilitação técnica exigidos pelo edital.
15.	No que se refere às demais irregularidades apontadas pelo representante (exigência de experiência mínima de três anos; apresentação de no mínimo três atestados de capacidade técnica; e não indicação das parcelas de maior relevância e valor significativo do objeto, exigindo comprovação para todos os itens do lote) , reputo igualmente adequada a análise da unidade instrutiva sendo suficiente dar ciência ao Ministério da Saúde sobre as impropriedades/falhas identificadas no Pregão Eletrônico, relativas à exigência contida nos itens 5.1.3 do edital e 21.3 a 21.10.2 do Termo de Referência, de apresentação de atestados de capacidade técnico-profissional em relação a todos os itens da planilha, e não somente às parcelas de maior relevância e valor significativo, em desacordo com o art. 30, § 1º, inciso I, da Lei 8.666/93, com a Súmula-TCU 263 e com a jurisprudência do Tribunal de Contas da União, a exemplo do Acórdão 1309/2014-TCU-Plenário.
16.	Ante o exposto, em atenção à oitiva propiciada por Vossa Excelência, o Ministério Público de Contas manifesta-se integralmente de acordo com a proposta da unidade técnica constante à peça 59, p.14."
É o Relatório.

Ana Carolina Coura Vicente Machado (57179/OAB-PR), representando Apex Comunicação Estratégica Ltda; Antonio Rodrigo Machado de Sousa (4370/OAB-SE), representando In Press Oficina Assessoria de Comunicação Ltda.

Subprocurador-Geral Paulo Soares Bugarin.

REPRESENTAÇÃO. PREGÃO ELETRÔNICO PARA CONTRATAÇÃO DE SERVIÇOS DE COMUNICAÇÃO COORPORATIVA PARA O MINISTÉRIO DA SAÚDE. SUPOSTA FALTA DE ISONOMIA ENTRE AS LICITANTES. ALEGADO EXCESSIVO RIGOR DOS CRITÉRIOS DE HABILITAÇÃO. ARGUMENTOS NÃO PROCEDENTES. AMPLA CONCORRÊNCIA. INDEFERIMENTO DO PEDIDO DE INGRESSO COMO PARTE. PROCEDÊNCIA PARCIAL. CIÊNCIA AOS INTERESSADOS. ARQUIVAMENTO.

REPRESENTAÇÃO (REPR)

Secretaria de Controle Externo de Aquisições Logísticas (Selog).

A Representação em análise pode ser conhecida, visto que estão satisfeitos os requisitos de admissibilidade constantes no art. 113, § 1º, da Lei 8.666/1993, c/c o art. 237, inciso VII e parágrafo único, do Regimento Interno/TCU, e no art. 103, § 1º, da Resolução - TCU 259/2014.
2.	Trata-se de Representação oferecida pela empresa Apex Comunicação Estratégica Ltda em face do Pregão Eletrônico 20/2021, sob a responsabilidade do Ministério da Saúde, que tem por objeto a contratação de serviços de comunicação corporativa para aquele Órgão (peça 6, p. 1) .
3.	A representante alega, em síntese, a existência das seguintes supostas irregularidades no mencionado certame (peça 17, p. 1-2) :
"a) após ter sido declarado vencedor do Grupo 3, foi inabilitado, em sede recursal, por não ter atendido os requisitos de qualificação técnica, sem ter tido a oportunidade de apresentar esclarecimentos, em violação aos princípios da isonomia e do contraditório e da ampla defesa, tendo recebido tratamento diferenciado em relação àquele dado à empresa Partners Comunicação Integrada Ltda., a qual foi concedido longo prazo para a apresentação de documentação completar relativa ao quantitativo exigido para qualificação técnica, que foi o motivo de inabilitação deste representante; 
b) apresentou vários atestados de capacidade técnica aptos a atender às disposições do edital e seus anexos, contudo, não foram considerados suficientes pelo órgão, que usou de excessivo rigor na análise e não realizou as devidas diligências, as quais "poderiam ter suprido quaisquer dúvidas existentes sobre a efetiva qualificação técnica da empresa, em descompasso ao disposto no art. 43, §3º, da Lei 8.666 e à jurisprudência deste Tribunal"; 
c) requisitos de ordem técnica exigidos nesta licitação deveriam ser proporcionais ao item, etapa ou parcela ou conforme se dispuser a divisão do objeto, no entanto transbordam os limites previstos na Lei 8.666/1993, não estão motivados e destoam da consolidada jurisprudência deste Tribunal, restringindo a competitividade, citando-se, por exemplo, os seguintes pontos:
c.1) exigência de experiência mínima de três anos, sendo o contrato executado sob demanda (quantitativo meramente estimativo) , consoante disposto no item 9.2 do Termo de Referência - TR (peça 5, p. 38) , com vigência inicial prevista de doze meses, contrariando o Acórdão 503/2021-TCU-Plenário, relator Ministro-substituto Augusto Sherman; 
c.2) exigência de apresentação de no mínimo três atestados de capacidade técnica para comprovar a realização anterior de 50% do quantitativo de cada um dos itens que compõem os lotes da licitação (item 21.9 do TR - peça 5, p. 49) , contrariando o entendimento constante do Acórdão 737/2012-TCU-Plenário - relator Ministro-substituto Marcos Bemquerer; 
c.3) a exigência de quantitativo mínimo nos atestados de capacidade técnica, relativamente a cada um dos itens que compõem o lote (item 21.9 do TR - peça 5, p. 49) , revela-se desproporcional à divisão do objeto em três lotes, já que cada lote representa uma licitação isolada;  
c.4) não indicação das parcelas de maior relevância e valor significativo do objeto, não devendo ser exigidos em função de cada item isoladamente, mas sim em razão de cada lote, cabendo à Administração explicitar quais são as parcelas de maior relevância e valor significativo, para então definir os requisitos de qualificação, na linha do que impõe a Lei 8.666/1993 (art. 30, § 2º) , consoante disposto na Súmula - TCU 263."
4.	Procedidas as oitivas e respectivas análises, a Secretaria de Controle Externo de Aquisições Logísticas (Selog) propõe:
"42.1.	conhecer da representação, satisfeitos os requisitos de admissibilidade constantes no art. 113, § 1º, da Lei 8.666/1993, c/c o art. 237, inciso VII e parágrafo único, do Regimento Interno/TCU, e no art. 103, § 1º, da Resolução - TCU 259/2014;
42.2.	no mérito, com fundamento no art. 276, § 6º, do Regimento Interno deste Tribunal, considerar a presente representação parcialmente procedente;
42.3.	indeferir o pedido de concessão de medida cautelar formulado pelo representante;
42.4.	determinar ao Ministério da Saúde, com fundamento no art. 4º, inciso I da Resolução - TCU 315/2020, que, no prazo de quinze dias, caso deseje dar continuidade ao Pregão eletrônico 20/2021, retorne os grupos 1 e 3 à fase de análise das propostas das licitantes que foram inabilitadas tecnicamente, na respectiva ordem de classificação, a fim de lhes oportunizar, mediante diligência, que apresentem documentos complementares a comprovar que atendem aos requisitos de habilitação técnica exigidos pelo edital, considerando-se que:
a) o pregoeiro deixou de realizar a referida diligência para as licitantes In.Pacto, Partners e Apex, contrariando o entendimento do TCU, a exemplo dos Acórdão 1211/2021-TCU-Plenário e 2.443/2021-TCU-Plenário; e
b) tal possibilidade foi concedida à licitante In Press e não às demais, ferindo os princípios da isonomia e da economicidade;
42.5.	dar ciência ao Ministério da Saúde, com fundamento no art. 9º, inciso I, da Resolução - TCU 315/2020, sobre as seguintes impropriedades/falhas, identificadas no Pregão Eletrônico 20/2021, para que sejam adotadas medidas internas com vistas à prevenção de outras ocorrências semelhantes:
	a) a exigência, contida no item 5.1.3 do edital e 21.3 a 21.10.2 do Termo de Referência, de apresentação de atestados de capacidade técnico-profissional em relação a todos os itens da planilha, e não somente às parcelas de maior relevância e valor significativo, está em desacordo com art. 30, § 1º, inciso I, da Lei 8.666/1993, com a Súmula -TCU 263 e a jurisprudência do Tribunal de Contas da União, a exemplo do Acórdão 1309/2014-TCU-Plenário;
42.6.	informar ao Ministério da Saúde e ao representante do acórdão que vier a ser proferido, destacando que o relatório e o voto que fundamentam a deliberação ora encaminhada podem ser acessados por meio do endereço eletrônico www.tcu.gov.br/acordaos; e
42.7.	arquivar os presentes autos, nos termos art. 169, V, do Regimento Interno deste Tribunal, sem prejuízo de que a Selog monitore a determinação ora proposta."
5.	Por meio do Despacho de 2/12/2021, o então Relator destes autos, Ministro Raimundo Carreiro, solicitou a manifestação do Ministério Público junto ao TCU, que, representado pelo Subprocurador-Geral Paulo Soares Bugarin, manifestou concordância com a proposta da Selog, conforme o Parecer à peça 62.
6.	O poder-dever de realização de diligência pela comissão de licitação, destinada a esclarecer ou a complementar a instrução do procedimento licitatório, é assunto pacífico na jurisprudência do TCU.
7.	Entretanto, o caso em análise contém detalhes que mostram que a proposta oferecida pela Selog e ratificada pelo MP/TCU não é a solução mais adequada ao deslinde da questão.
8.	Primeiramente, cumpre registrar que o Ministério da Saúde suspendeu administrativamente o procedimento licitatório relativo ao grupo 1 a fim de aguardar a decisão desta Corte, ainda que tal medida não tenha sido determinada pelo TCU. Outrossim, o grupo 3 da licitação foi fracassado, restando, portanto, o grupo 1 em questionamento, já que os grupos 2 e 4 já foram contratados.
	Pregão Eletrônico nº  20/2021

	Grupo1 - Homologado / Suspenso
	Grupo2 - Já Contratado
	Grupo3 - Fracassado 
	Grupo 4 (Item 46) Já Contratado

	Convocação

	1. In.Pacto Comunicação Corporativa E Digital Ss, Cnpj: 26.428.219/0001-80;
	1. In Press Oficina Assessoria De Comunicação Ltda., Cnpj: 15.758.602/0001-80;
	1. Apex Comunicação Estratégica Ltda., Cnpj: 08.658.196/0001-18
	1. Tiago Soares Nunes, Cnpj: 42.117.653/0001-03

	2. Op Comunicação Ltda, Cnpj: 15.021.691/0001-87
	2. Partners Comunicação Integrada Ltda, Cnpj: 03.958.504/0001-07
	2. In.Pacto Comunicação Corporativa E Digital Ss, Cnpj 26.428.219/0001-80;
	2. In Press Oficina Assessoria De Comunicação Ltda., Cnpj: 15.758.602/0001-80;

	3. Partners Comunicação Integrada Ltda, Cnpj: 03.958.504/0001-07
	3. Op Comunicação Ltda, Cnpj: 15.021.691/0001-87
	3. Op Comunicação Ltda, Cnpj: 15.021.691/0001-87
	3. Op Comunicação Ltda, Cnpj: 15.021.691/0001-87

	4. Apex Comunicação Estratégica Ltda., Cnpj: 08.658.196/0001-18
	4. In.Pacto Comunicação Corporativa E Digital Ss, Cnpj 26.428.219/0001-80;
	4. Partners Comunicação Integrada Ltda, Cnpj: 03.958.504/0001-07
	4. Apex Comunicação Estratégica Ltda., Cnpj: 08.658.196/0001-18

	5. In Press Oficina Assessoria De Comunicação Ltda., Cnpj: 15.758.602/0001-80;
	5. Apex Comunicação Estratégica Ltda., Cnpj: 08.658.196/0001-18
	5. In Press Oficina Assessoria De Comunicação Ltda., Cnpj: 15.758.602/0001-80;
	5. Partners Comunicação Integrada Ltda, Cnpj: 03.958.504/0001-07

	6. Fundação Para O Desenvolvimento Das Artes E Da Comunica, Cnpj: 03.349.489/0001-08
	6. Myclipp Servicos E Informações Ltda, Cnpj: 09.308.405/0001-66
	6. Explorata Produtora Ltda, Cnpj: 19.206.602/0001-28
 
	6. 2ks Agência Digital Publicidade Ltda, Cnpj: 27.441.006/0001-50

	7. Amo Serviços Gerais Ltda, Cnpj: 17.298.685/0001-05
	7. Amo Serviços Gerais Ltda, Cnpj: 17.298.685/0001-05
	7. Amo Servicos Gerais Ltda, Cnpj: 17.298.685/0001-05
	7. In.Pacto Comunicação Corporativa E Digital SS, Cnpj 26.428.219/0001-80;

	8. EXPLORATA PRODUTORA LTDA, CNPJ: 19.206.602/0001-28

	9. AMO SERVICOS GERAIS LTDA, CNPJ: 17.298.685/0001-05

	10. MYCLIPP SERVICOS E INFORMACOES LTDA, CNPJ: 09.308.405/0001-66

9.	A representante alega que foi inabilitada "em sede recursal, por não ter atendido os requisitos de qualificação técnica, sem ter tido a oportunidade de apresentar esclarecimentos, em violação aos princípios da isonomia e do contraditório e da ampla defesa, tendo recebido tratamento diferenciado em relação àquele dado à empresa Partners Comunicação Integrada Ltda., a qual foi concedido longo prazo para a apresentação de documentação completar relativa ao quantitativo exigido para qualificação técnica, que foi o motivo de inabilitação deste representante".
10.	Sobre esse argumento verifico que a empresa Partnes, a quem, segundo a representante, foi dada a oportunidade de apresentar documentação complementar, também foi inabilitada. Isso mostra que o Ministério da Saúde procedeu a diligências quando entendeu necessário, o que não foi o caso da empresa representante. Primeiro porque quando apresentou suas contrarrazões ao recurso (peça 50) a representante não apresentou novos documentos nem demonstrou interesse em fazê-lo. Segundo, porque a representante já havia juntado atestados e contratos dentre os documentos de habilitação. Dessa forma, não havia mais o que solicitar à empresa Apex para corroborar os atestados apresentados, tornando desnecessária a realização de diligências.
11.	Tanto foi assim que nas contrarrazões apresentadas pela Apex (peça 50) aos recursos interpostos pelas concorrentes na licitação, a empresa alegou que os atestados já apresentados atenderiam ao exigido nos requisitos de habilitação técnica do edital; e que a equipe técnica que analisou os atestados usou de excessivo rigor formal ao analisar a similaridade dos itens. Seria, portanto, inócuo retornar o certame à fase de habilitação, tendo e vista que o resultado não seria alterado.
12.	Assim, a conclusão do MP/TCU no sentido de que " (...) a inabilitação técnica das licitantes In.Pacto, Apex e Partners realmente se deu sem oportunidade de apresentarem documentos complementares" (item 12 do parecer à peça 62, a seguir transcrito) , parece não estar em linha com os fatos descritos nos autos e com a principal alegação da empresa representante, no sentido de que o Ministério da Saúde concedeu oportunidade para a empresa Partners apresentar documentação complementar.
"12.	Ocorre que a inabilitação técnica das licitantes In.Pacto, Apex e Partners realmente se deu sem oportunidade de apresentarem documentos complementares para comprovar suas respectivas qualificações técnicas. Registre-se que o pregoeiro concedeu essa mesma oportunidade apenas para a licitante In Press, mas não para as demais que foram inabilitadas por não terem comprovado qualificação técnica, ferindo o princípio da isonomia, previsto no art. 3º, caput, da Lei 8.666/93, como bem conclui a Selog."
13.	Além disso, observo que o pregoeiro baseou todas as suas decisões nas notas técnicas da área responsável pelo serviço licitado. Quando a área responsável entendeu necessário proceder a diligências, o pregoeiro o fez. Constam dos autos as seguintes notas técnicas, produzidas pela área responsável pelos serviços a serem contratados, a Assessoria de Comunicação Social: nº 55/2021-ASCOM/GM/MS (peças 31 e 39) ; 58/2021-ASCOM/GM/MS (peças 33 e 41) ; e 52/2021-ASCOM/GM/MS (peças 34 e 42) . 
14.	No que tange à possibilidade de contratação de uma proposta menos vantajosa, já que a proposta da empresa vencedora do grupo 1 era a quinta melhor, cabe mencionar que, ainda assim, o resultado representou economia de R$ 11.991.153,62, representando aproximadamente 56% de desconto em relação ao preço estimado para o Item Grupo 1. O preço estimado foi de R$ 21.466.116,48 e o preço aceito foi de R$ 9.474.962,86.
15.	A título ilustrativo, vale lembrar que o preço apresentado pela empresa Apex para o grupo 1 foi de R$ 8.791.026,95, o que representa uma diferença mensal de R$ 56.994,65, totalizando o valor anual de R$ 683.935,91 em relação à proposta da empresa vencedora. O quadro a seguir mostra as propostas apresentadas para os grupos 1 e 3, lembrando que o grupo 3 restou fracassado (Fonte: peça 36, p. 16-20, e peças 51 a 58) :
16.	O fracasso do grupo 3 poderia apontar para o excessivo rigor dos critérios de habilitação. As condições para comprovação da capacidade técnica dos licitantes foram estabelecidas no item 9.11 do edital e cláusula 21 do termo de referência. No essencial, o representante insurgiu-se acerca das exigências de experiência mínima de três anos, incompatível com um contrato executado sob demanda, com vigência inicial prevista de doze meses, apresentação de no mínimo três atestados de capacidade técnica para comprovar a realização anterior de 50% do quantitativo de cada um dos itens que compõem os lotes da licitação, sendo que essa exigência não seria proporcional à divisão do objeto em três lotes, já que cada lote representaria uma licitação isolada.
17.	A unidade técnica vislumbrou que as condições acima descritas, se não devidamente justificadas, segundo critérios técnicos e adstritos ao caso concreto, poderiam afrontar a predominante jurisprudência desta Corte e afetar a competitividade do certame e a escolha da proposta mais vantajosa.
18.	A atuação desta Corte tem sido no sentido de evitar que demasiadas e injustificadas exigências editalícias comprometam a busca pela melhor proposta para a Administração e restrinjam a competitividade do certame.
19.	No entanto, relativamente ao quantitativo mínimo de 50% e a experiência de 3 anos, há na jurisprudência do TCU situações excepcionais, nas quais a especificidade do objeto assim demande, desde que devidamente justificadas pelo jurisdicionado e buscando preservar a competitividade.
20.	Segundo o item 10.6 do Anexo VI da Instrução Normativa - Seges/ MP 5/2017, há a possibilidade de a Administração exigir experiência mínima de três anos para a comprovação nos casos de contratação de serviços continuados semelhantes ao objeto da contratação, desde que as circunstâncias específicas da prestação do serviço requeiram e que esteja devidamente justificado pelo órgão licitante.
21.	A norma acima descrita abre, portanto, a possibilidade de que, em casos em que a essencialidade, o quantitativo, o risco, a complexidade ou qualquer outra particularidade do serviço a ser contrato reste devidamente demonstrada, haja a possibilidade de se exigir experiência mínima de três anos. Nesse sentido tem-se posicionado a jurisprudência deste Tribunal, a exemplo dos Acórdão 14951/2018-TCU-Primeira Câmara (relator Min. Walton Alencar Rodrigues) , 7.164/2020 - 2ª Câmara (relator Min. André de Carvalho) e 503/2021 - Plenário (relator Min. Augusto Sherman) . 
22.	No mesmo esteio, a jurisprudência deste Tribunal tem entendido que a fixação de comprovação, por meio de atestados de capacidade técnica, de quantitativo mínimo de três atestados com execução superior a 50% do serviço que se pretende contratar, pode ser admitida nos casos em que seja demonstrada justificativa técnica plausível para tanto, conforme Acórdão 2696/2019-TCU-Primeira Câmara (relator Min. Bruno Dantas) e 1.557/2014 - 2ª Câmara (relatora Min. Ana Arraes) . Além disso, tal exigência não pode comprometer a competitividade do certame (Acórdão 1557/2014-TCU-Segunda Câmara) 
23.	No caso concreto, a natureza eminentemente intelectual dos serviços a serem prestados, essencial à missão institucional do órgão, sua impossibilidade de fazê-lo de maneira direta em razão das limitações de pessoal, e considerando o atual cenário de pandemia, que exigem que o Ministério da Saúde adote comunicação tempestiva, eficiente, tecnicamente de qualidade e voltada para diferentes públicos consumidores, afasta as irregularidades alegadas pela representante, moldando-se à hipótese de exceção defendida por esta Corte de Contas. 
24.	Além disso, a ata do pregão em apreço (peça 44) demonstra que compareceram várias licitantes, não tendo havido, portanto, restrição indevida à competitividade.
25.	Portanto, quanto a esse ponto, também são improcedentes as alegações da representante.
26. 	Além das questões já pontuadas, está presente o periculum in mora reverso, já que as atividades do Ministério da Saúde são essenciais ao País nesse momento ainda delicado da Pandemia de Covid19, conforme constatado pela própria Selog, verbis:
"7.	Embora os serviços objeto do PE 20/2021 não se caracterizem, em princípio, como essenciais para o funcionamento da unidade jurisdicionada, há que se destacar informação prestada por aquele órgão em sede de diligência (peça 35, p. 14) : 
3.6. Vale destacar, ainda, o atual cenário de pandemia enfrentado pelo Ministério da Saúde, que impõe ao órgão o protagonismo técnico e operacional em diversas áreas, incluindo, com destacada responsabilidade, respostas corretas aos profissionais de imprensa e ao público geral, seja na formulação de textos ou mesmo na produção de matérias informativas e conteúdos em todas as plataformas contempladas pela presente contratação.
8.	Ante o exposto, entende-se que, diante do contexto atual de pandemia, o serviço licitado reveste-se de grande importância e encontra-se configurado o pressuposto do perigo da demora reverso. Além disso, a unidade jurisdicionada não se encontra atualmente coberta por contrato vigente para o mesmo objeto (visto que o contrato emergencial celebrado com a empresa In Press vigeu até 4/2/2021 - peça 47) , dispondo apenas de dois servidores efetivos para cumprir as atribuições legais de atendimento à imprensa (vide item 2 do TR - peça 36, p. 20-22) ."
27.	Ocorre que o contrato emergencial firmado com a empresa In Press Oficina Assessoria de Comunicação Ltda,  Contrato nº 26/2020 (SEI-0015927653 e 0015967977) , que tinha como escopo atender as necessidades da ASCOM, considerando o término do Contrato nº 12/2015, até que o correspondente procedimento regular fosse concluído, teve seu encerramento em 4/2/2021, sem a conclusão do processo regular, e com isso os serviços vêm sendo prestados sem cobertura contratual, tendo por supedâneo o instituto do Reconhecimento de Dívidas. 
28.	Desse modo, considerando o período de execução dos serviços sem a cobertura contratual e o lapso temporal transcorrido, desde a data de abertura do novo processo licitatório regular e a presente data, faz-se necessária a conclusão do referido pregão.  
29.	Sendo assim, tendo em vista que o Ministério da Saúde adotou medida de precaução de forma administrativa para aguardar o desfecho do presente processo no TCU; considerando que o retorno à fase da habilitação seria inócua, já que a empresa Apex não demonstrou interesse em apresentar documentação complementar para subsidiar os atestados e contratos apresentados na fase de habilitação; e, por fim, em face da presença do periculum in mora reverso, deixo de acolher a proposta de encaminhamento da Selog, ratificada pelo MP/TCU, pelo retorno do procedimento à fase de habilitação, a fim de considerar a presente Representação parcialmente procedente.
30.	A procedência parcial se dá em razão de que a exigência contida no item 5.1.3 do edital e 21.3 a 21.10.2 do Termo de Referência, de apresentação de atestados de capacidade técnico-profissional em relação a todos os itens da planilha, e não somente às parcelas de maior relevância e valor significativo, está em desacordo com art. 30, § 1º, inciso I, da Lei 8.666/1993, com a Súmula -TCU 263 e a jurisprudência do Tribunal de Contas da União, a exemplo do Acórdão 1309/2014-TCU-Plenário. Tal fato deve ser dado ciência ao Ministério da Saúde.
31.	Por fim, registro que a empresa In Press requereu seu ingresso nos autos como parte interessada, o qual deve ser indeferido, já que a requerente não logrou demonstrar razão legítima para intervir nos autos, nos termos do art. 146 do RI/TCU.
32.	Ante o exposto, voto por que o Tribunal adote a minuta de acórdão que ora submeto à apreciação deste Colegiado.
TCU, Sala das Sessões, em 27 de abril de 2022.
ANTONIO ANASTASIA 
Relator